【裁判字號】    99,訴,167
【裁判日期】    991124
【裁判案由】    偽造有價證券等
【裁判全文】
臺灣新竹地方法院刑事判決               99年度訴字第167號
公  訴  人  臺灣新竹地方法院檢察署檢察官
被      告  李泰興
選任辯護人  財團法人法律扶助基金會李晉安律師
上列被告因偽造有價證券案件，經檢察官提起公訴（99年度偵字
第3815號），本院判決如下：
    主  文
李泰興無罪。
    理  由
一、公訴意旨略以：被告李泰興為聯立資產管理企業社（下稱聯
    立資產）之職員，基於行使偽造私文書、偽造有價證券之犯
    意，於民國98年12月31日，在新竹縣竹北市○○路340-14號
    3 樓決策廣告股份有限公司（下稱決策廣告公司）內，向與
    其接洽契約之決策廣告公司人員張瑋婷自稱為「李佳樂」，
    並偽造「李佳樂」之署押，簽署「決策廣告股份有限公司北
    視有線電視頻道廣告代理合約書」（下稱廣告代理合約書）
    ，用以表示「李佳樂」同意簽立上開廣告代理合約書之意；
    並在同一時、地，擅在如附表編號1 至6 所示之不詳票號及
    票號971237號、971238號、971239號、971240號、971231號
    之本票「發票人」欄，偽造「李佳樂」之署押，以李佳樂為
    發票人之名義簽立面額各新臺幣（下同）26,250元之本票共
    6 張後（其中不詳票號於兌現後，已交還與被告李泰興），
    交付予決策廣告公司之張瑋婷，以為上開契約之擔保而行使
    之，足以生損害於決策廣告公司及李佳樂。惟嗣後李泰興未
    履行償還義務，經決策廣告公司向李泰興催討債務後，始發
    現上情。因認被告涉犯刑法第216 條、第210 條行使偽造私
    文書、同法第201 條第1 項偽造有價證券罪嫌。
二、按犯罪事實應依證據認定之，無證據不得認定犯罪事實；又
    不能證明被告犯罪或其行為不罰者，應諭知無罪之判決，刑
    事訴訟法第154 條第2 項第301 條第1 項分別定有明文。
    又所謂認定犯罪事實之證據，係指足以認定被告確有犯罪行
    為之積極證據而言，該項證據自須適合於被告犯罪事實之認
    定，始得採為斷罪之資料；且如未能發現相當確實證據，或
    證據不足以證明，自不能以推測或擬制之方法，以為裁判之
    基礎；而認定犯罪事實所憑之證據，雖不以直接證據為限，
    間接證據亦包括在內，然而無論直接證據或間接證據，其為
    訴訟上之證明，須於通常一般人均不致有所懷疑，而得確信
    其為真實之程度者，始得據為有罪之認定，倘其證明尚未達
    到此一程度，而有合理之懷疑存在時，即難遽採為不利被告
    之認定（最高法院76年台上字第4986號判例意旨參照）。另
    刑事訴訟法第161 條第1 項規定：檢察官就被告犯罪事實，
    應負舉證責任，並指出證明之方法。因此，檢察官對於起訴
    之犯罪事實，應負提出證據及說服之實質舉證責任。倘其所
    提出之證據，不足為被告有罪之積極證明，或其指出證明之
    方法，無從說服法院以形成被告有罪之心證，基於無罪推定
    之原則，自不能為被告有罪之判決。次按署名，以證明其主
    體之同一性為已足，並不以簽署姓名為必要，即用化名、代
    名、偏名、筆名或僅簽名字，亦無不可。故行為人如以其「
    偏名」為法律行為（包括簽名及蓋章），苟其偏名，係行之
    有年，且為社會上多數人所知，則該偏名既足以證明其主體
    之同一性，即難認該行為人有偽造他人署押或印文之犯意（
    最高法院98年度台上字第648 號裁判意旨）；惟按所謂「偽
    造」者，係指冒用或捏造他人名義而為制作者而言。又身分
    證上記載之姓名，乃用以表彰及區別自己與他人在社會不同
    個體之名稱，惟足以區別或辨識之名稱，並不以身分證上記
    載之姓名為限，一般所謂之別名、字號、藝名、小名等，亦
    均屬之；是以，如以自己之別名、字號、小名等異於身分證
    上記載姓名之名稱對外簽發本票或私文書，如該名稱足以讓
    相對人辨識該名稱即指本人無誤時，即不涉刑法「偽造」範
    疇。（最高法院95年度上訴字第941 號裁判意旨參照）；苟
    上訴人簽發上開爭執之本票一張交付被害人李宜臻，以抵充
    利息，即以自己擔任票據之付款人，而自為權利義務之主體
    ，該被害人亦知上訴人即為「余佩霞」，則上訴人之使用偏
    名「余佩霞」簽發本票，不僅無冒用他人名義偽造本票之犯
    意，亦與所謂冒用他人名義偽造有價證券之要件不合，殊難
    以偽造有價證券罪相繩（最高法院81年度台上字第4126號裁
    判意旨參照）。
三、公訴意旨認被告李泰興涉犯行使偽造私文書、偽造有價證券
    罪嫌，無非係以：被告李泰興於警詢、偵查中自白其以「李
    佳樂」名義簽立廣告代理合約書、簽發如附表所示之本票及
    告訴代理人楊長毅在偵查中之陳述、證人張瑋婷之證述，並
    有如附表編號2 至6 所示本票各1 紙、廣告代理合約書可憑
    為其主要論據。然訊據被告堅詞否認有何行使偽造私文書、
    偽造有價證券之犯行，辯稱：我當時是在聯立資產擔任業務
    員工作，我們業務員都會幫自己取一個好聽的偏名，我在聯
    立資產的名片上都是印「李佳樂」，且在聯立資產任職期間
    對外都是使用「李佳樂」的名義，當時我給決策廣告公司的
    名片上名字就是「李佳樂」，我當時在契約書上是簽「李佳
    樂」，所以我在本票也是用「李佳樂」名義，並在本票上簽
    我的身份證統一編號、按捺我的指印，我也有跟張瑋婷說我
    的本名，並拿我的身份證給她看等語。
四、經查：
  (一)被告與告訴人決策廣告公司訂立廣告代理合約書，被告以「
    李佳樂」之名義簽定，並簽立發票人為「李佳樂」、面額均
    為26,250元之本票共6 紙（詳如附表所示）予證人即決策廣
    告公司之業務員張瑋婷收執等情，為被告李泰興所是認，並
    據證人張瑋婷證述在卷（見99年度他字第796 號卷第18頁、
    本院卷第82頁），且有如附表編號2 至5 所示本票影本附卷
    可稽（見本院卷第33頁至第34頁），堪信為真實。
  (二)據證人張瑋婷到庭證述：我是決策廣告公司的業務員，當初
    是我到聯立資產公司交換名片，是跟他們公司的小姐交換名
    片，她給我「李佳樂」的名片，我就打電話與「李佳樂」聯
    絡，聯絡數次後，我也有到聯立資產公司拜訪過被告，於98
    年12月31日我就和被告約在決策廣告公司辦公室簽廣告代理
    合約書，當時我以為「李佳樂」是被告的本名，被告也沒有
    說他的本名，我去被告公司中並沒有聽到被告公司其他人也
    叫「李佳樂」，打電話給被告時，也沒有被告的其他同事自
    稱為「李佳樂」，打電話去被告公司也都可以找到被告這個
    人等語（見本院卷第81頁背面至第84頁），互核證人張瑋婷
    證述情節與被告李泰興前揭辯解，堪認證人張瑋婷係向聯立
    資產公司其他人員取得「李佳樂」名片後，再與自稱為「李
    佳樂」之被告聯繫，並非被告主動遞交「李佳樂」名片予證
    人張瑋婷，刻意製造機會，伺機為偽造有價證券或行使偽造
    文書之行為。而被告與證人張瑋婷在聯繫、洽談廣告代理業
    務時，既均自稱「李佳樂」，並使用「李佳樂」之化名與證
    人張瑋婷往來，且被告李泰興所任職之聯立資產同事亦知「
    李佳樂」即指被告李泰興，顯見被告李泰興使用「李佳樂」
    之偏名，應已有相當之時日。
  (三)再據證人張瑋婷到庭證稱：被告有傳簡訊給我，他說他的本
    名是李泰興；被告傳簡訊是在99年1月6日播廣告之後，契約
    發生問題之前，我們在之後才說要解約；合約書上被告的指
    紋，是簽約時被告當場蓋的；因為被告是代理人所以合約上
    有代理人的身分證字號等語（參見本院前開筆錄），核與證
    據編號3之北視有線電視頻道廣告代理合約書及附表之本票
    上均確載有被告真實之身分證字號及指印相符（參見本院卷
    第32頁至第34頁），應可認定為係真實，果爾，被告於簽訂
    契約時既明確書寫真實之身分證字號並按捺指印，顯然對於
    自己之真實身分毫不隱瞞，否則焉會在契約上透露任何足資
    辨認真實身分之資訊乎？況被告於事後尚未發生契約紛爭前
    ，業已傳送簡訊明確告知證人張瑋婷其真實姓名係「李泰興
    」；另依證人張瑋婷證稱：事後並無找不到被告之情事（參
    見本院卷第84頁反面）及證人楊長毅亦證稱：直到提出告訴
    時都可以聯絡到被告等語（參見本院卷第80頁反面），被告
    似無於事後畏罪逃逸無蹤之情形，此在在均證明被告並無冒
    用他人姓名之犯罪故意甚明。
  (四)證人即告訴代理人楊長毅於本院審理時固結證稱：於99年2
    月間證人張瑋婷告訴我被告所簽發之本票並非使用本名，我
    才以電話與被告聯繫，請他要兌現2 月份的廣告費，因為我
    們於99年2 月份還是有幫他播廣告，另外我從開始就沒見到
    被告本人，所以我打電話去聯立資產時，好幾個人都是自稱
    為李佳樂，直到我說要找簽約的李佳樂，接電話的人才說他
    不是李佳樂，要我打被告的手機；被告與證人張瑋婷簽約時
    ，我並沒有在場；後來是可以與被告聯絡上，但被告的口氣
    都非常差等語（見本院卷第76頁背面至第80頁）。惟證人楊
    長毅係在被告於99年2 月未依約支付廣告託播費用後，才開
    始與被告李泰興接觸，其對被告李泰興之前以何名義與決策
    廣告公司接洽並不清楚，且其上開證述關於被告公司許多人
    均自稱為李佳樂等情，亦與證人張瑋婷前開所述不符，是證
    人楊長毅上開證述，無足為不利被告之證述。
  (五)綜上所述，顯見被告並無刻意冒用他人姓名以規避契約、票
    據責任之情事，被告以「李佳樂」名義簽立合約書、簽發本
    票係代表其本人簽發，而自為權利義務之主體。揆諸上開裁
    判意旨，署名以足以證明主體同一性為己足，被告於案發前
    使用「李佳樂」此一化名已有相當時日，且案發時亦係代表
    自己而簽發廣告代理合約書、系爭本票，則被告以「李佳樂
    」名義簽立廣告代理合約書並簽發如附表所示本票並交予證
    人張瑋婷，證人張瑋婷亦知被告即是「李佳樂」，告訴人決
    策廣告公司對「李佳樂」取得合約及票據上權利，對告訴人
    而言即無妨害主體同一性之問題。職是，不論本件究係何因
    而簽立廣告代理合約書、簽發系爭本票，因被告並無冒用他
    人姓名之故意，自無從認被告確有偽造他人署押而簽立廣告
    代理合約書、簽發他人本票之犯行，被告之行為要難以刑法
    第216條、第210條行使偽造私文書、同法第201條偽造有價
    證券罪相繩。
五、本件檢察官就不利於被告之證據部分應負實質舉證責任，惟
    前揭所舉證據均無法使本院對於被告涉嫌公訴人所指之犯罪
    事實形成確信不疑之心證，依上開判例之見解，即應為有利
    於被告之認定。本院復無依刑事訴訟法第一百六十三條第二
    項之規定依職權調查證據之情狀，被告犯罪尚屬不能證明，
    爰為被告無罪之諭知。
據上論斷，應依刑事訴訟法第301 第1 項前段，判決如主文。
本案經檢察官黃慧倫到庭執行職務。
中    華    民    國    99    年    11    月    24    日
                  刑事第一庭  審判長法  官  陳健順
                                    法  官  林哲瑜
                                    法  官  朱美璘
以上正本證明與原本無異。
如不服本判決應於收受判決後10日內向本院提出上訴書狀，並應
敘述具體理由。其未敘述上訴理由者，應於上訴期間屆滿後20日
內向本院補提理由書(均須按他造當事人之人數附繕本)「切勿逕
送上級法院」。
中    華    民    國    99    年    11    月    24    日
                                    書記官  楊嘉惠
附表：
 ┌──┬───┬───┬────┬──────┬─────┐
 │編號│票  號│發票人│ 金  額 │  發 票 日  │ 到期日   │
 ├──┼───┼───┼────┼──────┼─────┤
 │  1 │ 不詳 │李佳樂│26,250元│98年12月31日│99年1月6日│
 ├──┼───┼───┼────┼──────┼─────┤
 │  2 │971237│李佳樂│26,250元│98年12月31日│99年2月6日│
 ├──┼───┼───┼────┼──────┼─────┤
 │  3 │971238│李佳樂│26,250元│98年12月31日│99年3月6日│
 ├──┼───┼───┼────┼──────┼─────┤
 │  4 │971239│李佳樂│26,250元│98年12月31日│99年4月6日│
 ├──┼───┼───┼────┼──────┼─────┤
 │  5 │971240│李佳樂│26,250元│98年12月31日│99年5月6日│
 ├──┼───┼───┼────┼──────┼─────┤
 │  6 │971231│李佳樂│26,250元│98年12月31日│99年6月6日│
 └──┴───┴───┴────┴──────┴─────┘

司法院資訊處製作；財團法人民間司法改革基金會備份。
